【裁判字號】    88,訴,1853
【裁判日期】    890627
【裁判案由】    貪污等
【裁判全文】
臺灣板橋地方法院刑事判決                        八十八年度訴字第一八五三號
    公  訴  人  臺灣板橋地方法院檢察署檢察官
    被      告  丙○○
    選任辯護人  林宏信
    被      告  甲○○
    選任辯護人  林瑑琛
右列被告因貪污等案件，經檢察官提起公訴（八十八年度偵字第二一四二八號、第二
四三五九號、第二四六０一號）本院判決如左：
    主  文
甲○○共同商業負責人，以明知為不實之事項，而填製會計憑證，處有期徒刑柒月，
緩刑參年。
丙○○依據法令從事公務之人員，對於非主管之事務，利用職權機會圖利，處有期徒
刑陸年，褫奪公權伍年。如附表所示所得財物應予追繳沒收，如全部或一部無法追繳
時，以其財產抵償之。
    事  實
一、丙○○曾因詐欺案，經本院以八十五年度易字第六一七六號判處有期徒刑一年十
    月，緩刑三年，於八十七年一月二十日判決確定，現於緩刑期中。其於民國八十
    三年至八十六年間曾任板橋市第七屆市民代表，負責監督審核板橋市公所之預算
    編列及執行，為依據法令從事公務之人員。甲○○係台北縣中和市○○路七二巷
    三三之一號二樓日邦營造有限公司負責人，係從事清運廢棄物之業者。緣於八十
    五年八月一日，賀伯颱風侵襲，造成板橋市江翠、社后、浮洲、新埔等地區五十
    一里嚴重淹水，並產生大量垃圾及廢棄物，影響生活品質及環境衛生。板橋市公
    所清潔隊於災後即全力投入清除災區各里之垃圾及廢棄物，而軍方也派人力支援
    協助清運。八十五八月二日板橋市公所主任秘書黃承亮率各課室主管巡視災區，
    發現災區各里之垃圾及廢棄物數量龐大，非公所清潔隊及軍方在短期內可清運完
    成，即向市長吳清池報告，經市長吳清池裁示由清潔隊辦理招商僱用民間清運業
    者協助清運，清潔隊長鍾茂松即指派該隊第三分隊分隊長辛○○承辦該項招商清
    運業務。鍾茂松、辛○○為爭取時效，清運災後垃圾及廢棄物，平息民怨，乃採
    處理災後緊急救災之權宜措施方式，除立即通知曾承作板橋市公所工程之廠商協
    助清運，另通知里長、市民代表找廠商協助清運，而為因應賀伯颱風災後，板橋
    市公所清潔隊及工務課人員都在全力搶救災區，無法提供人員負責前述工程之驗
    收工作，乃決定委由災區里長、市民代表負責協助驗收證明。辛○○並於八十八
    年八月六日簽文動支災害準備金新台幣（下同）陸仟貳佰伍拾萬零柒仟元僱用民
    間清運業者之機具、車輛協助清運，以車輛之噸重及清運車次來核發清運款，二
    ○噸重以下車輛清運一車次為二千元，十二噸重以下車輛清運一車次為一千八百
    元，八點八噸重以下車輛清運一車次為一千五百元，六點六噸重以下車輛清運一
    車次為一千二百元，剷裝機每日租用價為六千元，並在廠商陳報清運作業明細表
    中以作業區里長、市民代表負責點驗證明，並註明如有浮報，願負法律責任。經
    會主計、財政等單位，主任秘書黃承亮於八十五年八月八日批示核可，並報台北
    縣政府備查，補完成僱用民間清運業者協助清運之相關程序。而台北縣政府亦於
    八十五年八月七日以八五北府主三字第二七一四八六號函示各所屬鄉鎮市公所，
    賀伯颱風災害之緊急復舊工程及採購案件，可依機關營繕工程及購置定製變賣財
    務稽查條例第三十五條規定，不適用招標、比價、議價之規定，同意所屬各鄉鎮
    市公法條所之災後權宜措施。時任板橋市民代表丙○○，藉板橋市公所招商僱用
    民間清運業者機具、車輛清運賀伯颱風災後垃圾、廢棄物，可委由市民代表清點
    驗收之職務上機會，意圖為自己不法之所有，乃向甲○○洽商借用日邦營造有限
    公司牌照，由丙○○本身或透過不知情之余金火、林炳耀（綽號肉圓，已死亡）
    等人，四處僱用車輛、機具承攬清運板橋市○○街、五福新村、田單街、仁化街
    、文化路二段、大同街、文聖街、松柏街、環河道路、文聖里、龍翠里、松翠里
    、松柏里等賀伯颱風災區之垃圾及廢棄物。而丙○○明知車號ＧＩ─４６０、Ｇ
    Ｉ─６７７、ＱＪ─６６０、、ＱＡ─８９６、ＱＵ─８７５（或ＱＶ─８７５
    ）、ＱＪ─８９６、ＲＰ─４３５、ＨＧ─５６６、ＲＬ─５０８等九輛車輛，
    實際上並未參與前述災區賀伯颱風災後垃圾及廢棄物清運工程；另車號ＧＰ─４
    ８１、ＧＰ─４７０、ＱＤ─２０６、ＧＢ─１７８、ＱＡ─９２３、ＡＫ─９
    ２１、ＡＭ─８６７、ＨＭ─３９６、ＱＩ─６７７、ＲＩ─９６２、ＲＮ─０
    ８９、ＲＫ─２７０、ＲＯ─８１８、ＨＭ─６８９、ＭＵ─５６３、ＲＬ─５
    ０３、ＱＫ─３８５、ＱＩ─４６０等十八輛車輛，雖有參與清運前述災區垃圾
    及廢棄物，但依實際清運天數及車次核算清運金額應為拾柒萬仟伍佰元，僱
    用工人工資為伍萬壹仟玖佰元、僱用機具剷裝機費用為二十五萬元。然丙○○藉
    其負責驗收職務之機會，虛列未參與清運之九輛車參與清運，和浮報參與清運之
    十八輛車之天數及車次（虛報、浮報情形詳如附表所示），由丙○○交付其會計
    黃淑女製作不實之﹁清運作業明細表﹂，估算清運款為貳佰拾陸萬玖仟肆佰元
    ，再由丙○○在「清運作業明細表」上簽章證明驗收無誤。而日邦營造有限公司
    負責人甲○○明知該公司並未承作板橋市賀伯颱風災後清運工程，卻應丙○○之
    要求，提供日邦營造有限公司大小章及開立不實金額貳佰拾陸萬玖仟肆佰元整
    之發票予丙○○，由丙○○再簽蓋日邦營造有限公司大小章於前述浮報不實之「
    清運作業明細表」上，併日邦營造有限公司發票，持向板橋市公所清潔隊承辦人
    辛○○申報請領清運款，並藉其市民代表之身分及職權，向辛○○施壓，要求儘
    速撥款，辛○○因懾於丙○○之市民代表身分，恐丙○○於日後預算審核上對清
    潔隊多所刁難，遂簽章同意日邦營造有限公司之請領清運款，並在﹁清運作業明
    細表﹂上註明“如有浮報，願負法律責任”字句，以明責任，經鍾茂松等相關人
    員審核後簽章核准該筆清運款。扣除實際僱用車輛、機具費用陸拾柒萬伍仟肆佰
    元、僱用工人工資伍萬壹仟玖佰元後，丙○○藉此詐取公款計壹佰陸拾玖萬肆仟
    元。
二、案經法務部調查局台北縣調查站移送暨台灣板橋地方法院檢察署檢察官自動偵查
    起訴。
    理  由
一、右揭事實業據被告甲○○於調查及本署偵查中坦承不諱，被告丙○○固坦承僱用
    機具、工人參予清運災後垃圾清運工作，惟矢口否認有出具不實證明藉職務機會
    詐取財物之犯行，辯稱：車輛均係依至現場實際參予之車號登載，借用日邦公司
    名義，係為配合公所請款作業規定，且伊僅與日邦公司有所接洽，故借用日邦公
    司名義請款，請款之車輛車數、載運車次均屬合理，清運垃圾亦非其市民代表職
    權，至於請款與實際發放工程款之價差，乃屬伊應得之利潤，並無詐取財物之犯
    行可言云云。惟查：
    （一）經向板橋市公所調閱八十五年八月間該所辦理僱用民間清運業者清運賀伯
          颱風災後垃圾及廢棄物資料，板橋市青翠、福翠、龍翠、文聖、松柏、松
          翠等里之災後垃圾及廢棄物係日邦營造有限公司承作，板橋市民代表洪文
          化負責驗收及出具證明。另向板橋市青翠里長張正雄、嵐翠里長林朝枝查
          證，皆證述該清運工程係丙○○所承攬清運的，惟向板橋市公所陳報之﹁
          清運作業明細表﹂顯與事實不符，丙○○涉嫌借牌承攬該工程已堪認定。
    （二）另向所屬責任區之板橋市公所清潔隊第三分隊第九班清潔隊員林富生、楊
          吳花、吳黃溫柔、楊平和、劉瑞桃、楊改、洪文雄、謝福松、詹芳林等於
          調查時陳稱，渠等在清運轄區災後垃圾及廢棄物時，未見到民間清運業者
          清運，亦足認顯示丙○○以日邦營造有限公司名義陳報板橋市公所之﹁清
          運作業明細表﹂有不實之情事。
    （三）證人即板橋市公所清潔隊承辦人辛○○證稱，前述日邦營造公司承作之災
          後清運款，係被告丙○○向公所辦理請款的，辛○○並於初次調查陳稱：
          被告丙○○曾以市民代表之身分職權向渠施壓，以渠不核款則將讓渠無法
          任職及凍結清潔隊預算為要脅，使被告丙○○得以順利領取該清運款。有
          調查筆錄及偵查訊問筆錄在卷足佐，是被告丙○○確有利用職務上機會詐
          取財務之犯行。
    （四）被告甲○○於八十八年九月十四日訊問時供稱：日邦公司實際上並未調派
          車輛、人員承作板橋市公所賀伯颱風災後清運工程，該清運工程實際上係
          板橋市民代表丙○○所承作，渠係應丙○○之要求出借日邦營造公司大小
          章及開立不實之發票貳佰參拾陸萬玖仟肆佰元，予丙○○向板橋市公所請
          領清運款，該清運款亦係丙○○所領取，至於營業稅則由其自行吸收申報
          。有調查及訊問筆錄附卷可考。
    （五）據證人即被告丙○○之會計黃淑女證稱，前述清運工程確係丙○○所承作
          ，日邦營造公司陳報板橋市公所之﹁清運作業明細表﹂係丙○○指示渠製
          作及至公所請領清運款公庫支票，並代丙○○至板橋市農會兌領清運款。
          經向板橋市農會調閱該公庫支票，核與黃淑女所述相符，有該公庫支票影
          本附卷可稽。另向前述﹁清運作業明細表﹂上登載之車號車主即：ＧＩ─
          ４６０謝典昌、ＧＩ─６７７吳旭明、ＱＪ─６６０丁○○、ＱＡ─８９
          ６劉智湧、ＲＰ─４３５乙○○、ＨＧ─５６６己○○、ＲＬ─５０８李
          秋狄等九人查證，皆證述未參與前述災後清運工作，有調查筆錄在卷可佐
          ；而車號ＧＰ─４８１、ＧＰ─４７０廖福戰、ＱＤ─２０６蔡允長、Ｇ
          Ｂ─１７８曾瑞麟、ＱＡ─９２３洪長、ＡＫ─９２１張文祥、ＡＭ─８
          ６７吳明智、ＨＭ─３９６蔡國成、ＱＩ─６７７戊○○、ＲＩ─９６２
          鄧源敦、ＲＮ─０８９壬○○、ＱＩ─４６０庚○○等十八輛車查證，則
          證述雖有參與清運工作，而清運天數及車次與﹁清運作業明細表﹂上所登
          載之事實不符，有以少報多之情事。證人廖福戰並提出當時之估價單影本
          一紙為憑。足認被告丙○○確實有浮報之事實。
    （六）證人即板橋市公所清潔隊長鍾茂松，主計陳國勝、謝喜美，財政吳根爵、
          總務賴金發、前任主任秘書黃承亮等皆證述：依正常程序，市民代表洪文
          化雖不得擔任公所發包工程之驗收職務，但賀伯颱風災後，公所清潔隊及
工務課人員都在災區搶救，無法提撥人員辦理驗收工作，故採災後權宜方
          式處理，委由災區里長、市民代表負責協助驗收證明；並有板橋市公所八
          十八年七月二十六日八八北縣板政字第四七七二七號函在卷足憑；上開證
          人等對丙○○藉此次負責驗收職務之機會，球員兼裁判，為自己承作之清
          運工程浮報款項驗收並出具證明詐領款項一事，皆證稱不知情，否則不會
          核准該筆清運款。是被告丙○○當時雖受得代表板橋市公所證明驗收，然
          終究不得自行承攬清運工程復自行驗收，其理自明。且依卷附﹁板橋市賀
          伯颱風災後垃圾廢棄物緊急清除︵運︶僱用『車輛』作業承包商人彙整表
          ﹂所示，除被告丙○○所處之江翠地區，係由擔任民代之被告丙○○出具
          證明外，其餘地區均由當地里長出具證明，別無其他市民代表出具證明驗
          收之情形，則被告丙○○利用緊急救災之機會，藉機借牌承包工程再自行
          驗收之事實，甚為顯然。
    （七）被告丙○○有虛報、浮報清運車輛、車次之事實詐取財物之事實已如前述
          ，被告丙○○雖辯稱係謀取合理利潤云云，然被告丙○○實際僱用車輛、
          機具，實際支出僅陸拾柒萬伍仟肆佰元，僱用工人實際支出伍萬壹仟玖佰
          元，合計柒拾貳萬柒仟佰元，卻申報工程款高達貳佰拾陸萬玖仟肆佰
          元，﹁獲利﹂壹佰陸拾玖萬肆仟元，即﹁獲利﹂達成本支出之二點三三倍
          以上，顯難認為係合理利潤。
二、綜上所述，被告丙○○所辯各節顯係卸責之詞，不足採信，被告丙○○、甲○○
    二人犯嫌堪以認定。
三、核被告丙○○所為，係犯貪污治罪條例第六條第一項第五款之罪，被告甲○○所
    為係犯商業會計法第七十一條第一款之罪。公訴人認被告所為係犯同條例第五條
    第一項第二款之利用職務上機會詐取財物罪，惟查被告丙○○乃板橋市民意代表
    ，其職權在監督審核板橋市公所之預算編列及執行，對於賀伯颱風災後垃圾、廢
    棄物清運工程之清點驗收顯非被告職務，亦非被告主管或監督之事務，被告係利
    用其為民意代表之身分，對於非主管之事務利用職權機會圖利，應論以貪污治罪
    條例第六條第一項第五款之罪，起訴法條尚有未洽應予變更。爰審酌被告等素行
    良好、犯罪之動機、目的、手段、犯罪情節輕微及犯罪後之態度等一切情狀，分
    別量處如主文所示之刑，並宣告被告丙○○褫奪公權五年。又被告甲○○未曾受
    有期徒刑以上刑之宣告，有台灣高等法院檢察署刑案紀錄簡覆表在卷可憑，此次
    誤罹重典，經此罪刑宣告當知警惕，應無再犯之虞，本院認所宣告之刑以暫不執
    行為適當，併予宣告緩刑三年以啟自新。被告犯罪所得壹佰陸拾玖萬肆仟元，應
    予追繳沒收，如全部或一部無法追繳時，以其財產抵償之。
據上論斷，應依刑事訴訟法第二百九十九條第一項前段、第三百條、商業會計法第七
十一條第一款、貪污治罪條例第六條第一項第五款、第二條、第九條、第十六條、刑
法第十一條前段、第二十八條、第三十一條第一項、第三十七條第二項、第七十四條
第一款、第二條第一項但書，判決如主文。
本案經檢察官陳炎辰到庭執行職務
中    華    民    國      八十九      年      七      月    十一      日
                                      臺灣板橋地方法院刑事第一庭
                                          法  官毛崑山
右正本證明與原本無異。
如不服本判決，應於判決送達後十日內，向本院提出上訴狀。
                                          書記官
中    華    民    國      八十        年              月              日


司法院資訊處製作；財團法人民間司法改革基金會備份。
